【裁判字號】    89,上訴,3912
【裁判日期】    900731
【裁判案由】    偽造有價證券等
【裁判全文】
臺灣高等法院刑事判決                          八十九年度上訴字第三九一二號
    上  訴  人
    即  被  告  甲○○
    選任辯護人  賴彌鼎
右上訴人因偽造有價證券案件，不服臺灣桃園地方法院八十九年度訴字第三六三號，
中華民國八十九年九月八日第一審判決（起訴案號：臺灣桃園地方法院檢察署八十九
年度偵字第一三九五號）提起上訴，本院判決如左：
        主  文
原判決撤銷。
甲○○意圖供行使之用，而偽造有價證券，處有期徒刑參年陸月，如附表所示偽造支
票貳紙均沒收。
        事  實
一、甲○○於民國八十八年八月二十日晚上七時許，因丙○○向其催討債務，竟利用
    其與丙○○（惟丙○○進入乙○○住處後隨即出來，在外等候）一同前往乙○○
    桃園縣蘆竹鄉新莊村十一鄰一二九之六號住處，向乙○○收取一萬五千元之建材
    債務，而由乙○○簽發以其本人為發票人，新竹國際商業銀行大竹分行為付款人
    ，發票日為八十八年十月三十日，面額新台幣（下同）一萬五千元，票號ＡＡ0
    000000支票乙紙後，未收起該空白支票本及印鑑章之機會，竟意圖為自己
    不法之所有，並基於供行使之用之意圖，趁乙○○前往廚房內泡茶不在客廳之際
    ，竊取乙○○所有均以新竹國際商業銀行為付款人，票號ＡＡ0000000號
    、ＡＡ0000000號之空白支票二紙，接續偽填發票日各為八十八年十月二
    十日、十一月二十日，面額均為三萬五千元，並立即盜用乙○○上開印鑑章，加
    蓋在上開二紙空白支票之發票人欄及發票金額欄各兩枚，而偽造上開支票二紙。
    甲○○得手後，離去乙○○住處，隨即向丙○○提出行使，並應丙○○之要求在
    上開二紙支票背面背書後轉讓予丙○○，用以抵償債務。嗣因丙○○於八十八年
    十月二十日屆期提示上開編號ＡＡ0000000號支票，因存款不足而退票，
    始為乙○○查知，並於翌日辦理ＡＡ0000000號支票之掛失止付，並循線
    查悉上情。
二、案經乙○○訴由桃園縣警察局大園分局報請臺灣桃園地方法院檢察署檢察官偵查
    起訴。
        理  由
一、訊據上訴人即被告甲○○固坦承於右揭時地持上開支票二紙予丙○○，並均遭掛
    失止付而退票等情，惟矢口否認右揭犯行，辯稱：上開二紙支票雖係其本人親自
    書寫發票日及金額，惟均是由乙○○本人親自蓋印，且其中一張是乙○○先前積
    欠其三萬五千元債務，另一張則係伊向乙○○借用，二紙支票均經乙○○同意後
    ，由伊代為書寫發票日及金額者，伊並無竊取上開二紙支票，並加以偽造持以行
    使之犯行云云。
二、惟查：
(一)右開事實，業據告訴人乙○○指訴歷歷。且查八十八年八月二十日傍晚，係因被
    告與丙○○前有債務糾紛，而應允為丙○○經營名一建材行，嗣為結束名一建材
    行之業務，丙○○找被告一同找債主收帳，而同赴上址乙○○住處之事實，為被
    告自承在卷。又當日名一建材行向乙○○催收之債務一萬五千元，經乙○○當場
    開立票號ＡＡ0000000號之同額支票，交甲○○收執，而本案之票號ＡＡ
    0000000號、ＡＡ0000000號支票，被告亦係當日取得而交給丙○○收執抵債之事實均為被告所自承。上開二紙支票均係由被告本人親自書寫發票
    日期、金額後，再由被告背書後轉讓予丙○○持有，再經丙○○提示付款後，其
    第一張八十八年十月二十日到期，以存款不足退票，乙○○於八十八年十月二十
    一日辦理掛失止付第二張支票而止付退票之事實，亦為被告在原審及本院審理時
    坦承不諱，核與證人丙○○於原審及本院審理時證述情節相符，並為告訴人乙○○所述相符，復有扣案之上開二紙支票及其退票理由單影本各乙紙、遺失票據申
    報書、止付通知書等影本二紙，在卷可稽。
(二)雖被告否認竊取並偽造乙○○之支票之事實，辯稱：當日乙○○開出票號ＡＡ0
    000000、ＡＡ0000000、ＡＡ0000000號三張支票，其中Ａ
    Ａ0000000號支票係乙○○簽發還伊之前借予乙○○三萬四千元，加上一
    個月之利息，共三萬五千元；另一張ＡＡ0000000號支票係伊向乙○○所
    借用，借票時，丙○○在場云云，惟均為告訴人乙○○所否認。證人丙○○亦在
    警訊、偵查、審理中歷次到庭證述未親見被告借票及告訴人開票之事實。證人丙○○於警訊證稱：「（該支票你如何來源？）是甲○○於：：在乙○○家門口拿
    給我的，他一共拿了三張支票給我，：：」、「甲○○因欠我錢所以才拿支票三
    張給我抵帳，據甲○○說該三張支票是他跟乙○○借的」等語（均見偵查卷第八
    頁），在偵查中亦證稱：「（當天是與甲○○一起去乙○○家收貨款？）是，甲○○之前開三豐建材行向我（借錢）開給我之客票一千多萬而倒閉後，我於八十
    八年五月間左右我與他合開名一建材行，所有資金都由我支付共花了二百萬元，
    之後我發現甲○○是用之前之舊建材來向我抵帳，而且在經營名一建材行期間，
    我發現有很多下游廠商貨款不肯付，且帳又收不回來，所以我在八月間終止合夥
    關係，在八月二十日我有與甲○○一起去乙○○家收一萬五千元貨款，我與他一
    起到乙○○家後一下子，因我與乙○○不熟，我就先出來由甲○○與乙○○談，
    甲○○出來後交給我三張支票，其中一張一萬五千元，另二張支票甲○○說是向
    乙○○借來還我應收貨款」等語（見偵查卷第三０頁反面、第三一頁），並在原
    審證稱：「：：，我是開建材行，出資是全由我支付，甲○○是名義上的負責人
    ，當天我進去 (乙○○住處) 後，沒多久即出來，他交給我三張支票，面額如他
    所述，他告訴我一萬五千元是公司貨款，兩張三萬五千元的票是甲○○借的，：
    ：，我當時出來時乙○○及甲○○在談事情，我並沒有看到支票是誰開的及印鑑
    是誰蓋的」、「 (他給你三萬五千元支票二張是何原因給你？）因為他有很多貨
    款未收回，且他也欠我一千萬元」（見原審卷第三八頁）、「（是你要求背書？
    ）是的，因他欠我很多錢，所以拿到支票一定要求他背書：：」（分見原審卷第
    十五至三八頁、六十頁反面）各等語甚明，並在本院為相同之供述（見本院卷第
    三八至四一頁、四六至四七頁、一０五至一五一頁）。是告訴人指訴伊簽發一萬
    五千元支票時丙○○並不在場之事實，尚屬有憑。
(三)再查被告對於本案二張支票究與乙○○是何關係，如何取得一節，被告在警訊及
    偵查中辯稱：「是我向乙○○借來的」、「是他借給我的，他自己叫我開立支票
    」等語（見偵查卷第四、三十頁），嗣在原審改稱其中一張ＡＡ0000000
    號、八十八年十月二十日到期支票係乙○○於八十八年八月十日向伊借款三萬四
    千元，乙○○為還款，而加一個月利息所以同意簽發三萬五千元支票清償對伊之
    欠款，並提出八十八年八月十日被告匯款三萬元予告訴人乙○○之匯款單為憑。
    另一張ＡＡ0000000號、八十八年十一月二十日到期支票始為向乙○○借
    用云云。查被告上開辯解前後矛盾，所辯是否實在，已有可疑，難予遽信。經質
    之乙○○，均否認八十八年八月十日有向被告借款，並稱雖有收到三萬元之匯款
    ，但係被告向伊繳交會錢等語，上開三萬元並非伊向被告借款等語。查被告擔任
    三豐建材行經理，確有以三豐建材行名義參加告訴人乙○○之互助會，且親自前
    來標會之事實，已據證人丙○○及其他互助會員邱月鶴、李苜莉、邱顯福在原審
    結證屬實在卷。查證人丙○○於原審審理時證稱：「：：甲○○是三豐建材的經
    理，江福妹是會計」（見原審卷第六十頁）等語明確，且證人江福妹於原審亦到
    庭證稱：「（有無跟乙○○的會？）有的，我共跟三會」等語（見原審卷第五九
    頁反面)； 證人邱月鶴、李苜莉、邱顯福三人均於原審到庭證稱：「我有看過甲○○來標過一次會，但該會不是用他的名義，是以三豐建材名義，那一次會甲○○有標到」等語（見原審卷第六八頁），並有由告訴人乙○○所提出上開互助會
    會單影本乙紙可佐（見原審卷第六五頁），而證人江福妹事後因積欠告訴人乙○○上開互助會之六十萬元會款，而於八十九年六月十九日與告訴人乙○○達成民
    事和解乙事，亦有被告所提出和解書影本乙紙可稽（見原審卷第一三三頁），足
    證被告確係與證人江福妹等人一同經營三豐建材行，而三豐建材行及證人江福妹
    並有積欠告訴人乙○○上開互助會之六十萬元會款等情，均堪認定。尤有甚者，
    依被告所述八十八年八月十日雖匯款三萬元予告訴人，但查該借款時間至八十八
    年八月二十日被告稱伊向告訴人催討開立本案支票時，尚不及一個月，距離被告
    所開立之本案支票到期之八十八年十月二十日則已二月有餘，經查均非一個月之
    借款期間，是被告辯稱開立三萬五千元中，因有一千元係加一個月利息，而開立
    日期為同年十月二十日等情（見本院卷第四七頁），顯有不符，況被告迄未提出
    其他出借款項之實據，所辯之借款金額復與借款金額不符。其辯稱伊八十八年八
    月借款予告訴人，第一張支票係向告訴人催討八十八年八月十日之借款云云，應
    不實在，不足採信。
(四)再者，被告之前即曾向告訴人乙○○借用過一萬元支票乙紙，並經被告於八十八
    年八月二十一日匯款清償完畢等情，業據被告在偵查供承明確：「：：我之前曾
    向乙○○借過票，並於八十八年八月二十一日匯款還給他」等語（見偵查卷第二
    三頁反面），核與告訴人乙○○於原審審理時指訴情節相符，復有由告訴人乙○○所提出載有「龍借」之該紙一萬元之支票存根及支票影本及由被告之妻張富麗
    於八十八年八月二十一日匯款一萬元予乙○○之匯款收據影本各乙紙附卷可稽（
    支票存根及影本附於原審卷第七五、七六頁，匯款單影本附於本院卷第五二頁）
    亦堪認定。惟告訴人乙○○所借予被告上開一萬元支票及本案之上開一萬五千元
    支票各乙紙，均係由告訴人乙○○本人所親自簽發乙情，業據告訴人乙○○於原
    審審理時供承明確，復為被告所不否認，且告訴人乙○○亦均將上開二紙支票之
    存根聯部分留存以供查備，此亦有由告訴人乙○○所提出上開二紙支票之存根影
    本各乙紙存卷可稽，足證告訴人乙○○所述伊在簽發支票後，均將支票之存根聯
    部分留存一節，應可採信。惟被告於右揭時地所交付予證人丙○○之上開三紙支
    票中，除該紙一萬五千元之支票乙紙之存根尚在外，餘二紙三萬五千元支票之存
    根則均不復存在。且本案二紙三萬五千元支票上之金額欄部位均另有蓋用告訴人
    乙○○上開「乙○○」印文各乙枚，均核與告訴人乙○○先前所借予被告上開一
    萬元支票金額欄上及其於右揭時地所簽發予被告之上開一萬五千元支票金額欄上
    ，均未見有「乙○○」之印文之習慣不同，是乙○○否認該二紙三萬五千元支票
    ，係其本人所親自簽發，應屬有憑。雖嗣後被告又翻供否認該一萬元支票並非向
    乙○○借用，並改稱八十八年八月二十一日到期之一萬元支票係到期日前三、四
    日（即八月十六日或十七日）告訴人向伊借一萬元，因而開立支票予伊云云（見
    原審卷第一０四、一二三頁），惟查：倘該支票係乙○○之借款憑證，何以被告
    於八十八年八月二十一日到期日仍匯款一萬元還給乙○○，顯見被告翻異前詞，
    所供反反覆覆，均不實在。其辯稱：「：：後來我向乙○○借了二張空白支票他
    叫我自己填，章是乙○○當我面蓋的章：：」云云，顯屬無憑，不足採信。
(五)再查：本案兩張支票係分別以八十八年十月二十日、八十八年十一月二十日到期
    ，倘被告係向乙○○借票，則到期日前，自應匯款或還款乙○○以備提示兌現，
    惟查：被告於票據到期前後，均未和執票人丙○○及發票人乙○○商量兌現及還
    款之事一節，亦未請求延期提示等情，業經乙○○、丙○○在本院結證甚明。顯
    見被告事後之行為，與其所辯係借票一節，亦不相符。告訴人之指訴，應屬有憑
    ，不足採信。
(六)雖又被告辯稱，伊當天在乙○○住處，乙○○雖去泡茶，但其住處之隔間一目了
    然。根本沒有空間可以盜取支票及盜蓋印章；且乙○○之財力不足以兌現支票，
    倘真係偽造支票，何以要簽發兩張，面額不大；伊當天即先告知丙○○係去借票
    且丙○○陪同前去現場，本件係遭丙○○、乙○○共同陷害云云。惟查：八月二
    十日當天，被告與乙○○係在乙○○前開住處之客廳談話並開票，依被告所供，
    當天約在乙○○住處四十分鐘，丙○○稱被告進去乙○○住處約三十分鐘（分見
    本院卷第二五、四十頁），顯見兩人在內之時間不短。又乙○○住處之客廳開支
    票處與廚房擺放瓦斯台燒開水泡茶處，兩處之間有一拱門相隔，視線無法相通，
    乙○○倘在廚房燒開水泡茶，無法看到客廳景象之事實，並經本院到現場勘驗屬
    實，且有現場勘驗筆錄及現場照片附卷可參，被告辯稱乙○○在燒水泡茶時可望
    見客廳，伊無機會盜用印章云云，不足採取。又丙○○雖與被告一起進入乙○○
    住處，但很快就離開，且停車在吳宅門口往前靠近巷底處，並據證人丙○○到庭
    證述綦詳（見本院卷第一五０頁），被告指丙○○在場目睹云云，尚屬無憑。又
    被告當時為丙○○經營建材行，仍使用名一建材行之材料，供做自己之生意，因
    而欠丙○○七萬元，為丙○○催討甚急之事實，為被告所自承（見原審卷第一二
    二頁、本院卷第四六頁）。被告當日取得支票係為清償丙○○之債務，則其開票
    金額應係符合其欲返還丙○○之欠款數額及日期，因之尚不能憑金額之大小，即
    推翻前開事實。又丙○○因出借款項予三豐建材行，而與被告另有鉅額債務糾紛
    ，被告為提防丙○○又蓋用乙○○之YL章於金額欄，亦屬合理舉動。至於前開支
    票經囑託法務部調查局鑑定結果係先簽發金額始行蓋印（見本院卷第一六四頁法
    務部九十年六月二十八日鑑定通知書），惟前開支票既係被告當場書立，並盜用
    乙○○之印章所得，則簽發及蓋章之順序，被告最為明知，尚不能以其順序係先
    簽金額再用印，即為被告有利之認定。查被告與其兄妹經營三豐建材行而向丙○○借款，嗣因無力還款，而協商丙○○再出資金二百萬元另成立名一建材行，由
    被告負責經營，以圖盈餘得以還款，但因丙○○發現被告自己營利，且認廠商多
    拒付貨款，與被告喪失互信而結束，新債舊債，均為丙○○催討甚急，迄未返還
    ，又證人葉少華在原審結證被告迄今尚欠伊會款三十四萬元無誤（見原審卷第一
    三九頁），顯見被告當時已欠缺資力，其因丙○○催討而出此下策，藉向乙○○
    催討貨款之際，利用機會竊取支票，並蓋用印章。被告雖又指乙○○並無雄厚資
    力，支票不能期待兌現云云，惟查被告在當年八月還向乙○○借款如前所述，且
    乙○○之前開帳戶，雖均小額進出，但當時並無退票及並無退票紀錄之情形，有
    支票往來紀綠在卷可稽（見原審卷第五十至五五頁），是被告所辯此節，亦不足
    採。況偽造有價證券本既含有詐欺性質，難憑行為人必有使後手持票人兌現之把
    握，始有偽造之動機。雖丙○○到庭證稱被告赴乙○○處時告以要去向乙○○借
    票云云，縱屬實在，但查本件事證已甚明顯，而丙○○既未目擊借票情節，縱其
    事先告知丙○○，亦不能推翻前開證據，認當然可能排除其在乙○○客廳行竊及
    偽造有價證券之犯行。至於被告指遭丙○○、乙○○二人聯合陷害云云，惟為乙○○、丙○○所否認。且查該二人在前開被告前往找吳某開票之前並不相識，被
    告復未提出其他兩人串聯之任何可供調查之證據，徒憑兩人與被告有債務糾紛，
    臆測聯合陷害被告重罪，難以採取。
(七)綜上各節所述，被告所辯均不足採信。本件事證已明，被告犯行已堪認定。
三、核被告所為，係犯刑法第二百零一條第一項之意圖供行使之用，而偽造有價證券
    罪及第三百二十條第一項之竊盜罪。再按行使偽造有價證券之行為，該行為本即
    含有詐欺之性質，是不另論刑法第三百三十九條之詐欺罪，最高法院二十五年度
    上字第一八一四號、三十一年度上字第四０九號判例酌參。是被告雖將支票持以
    行使交付丙○○抵償債務，亦不另論詐欺罪責。又「如以偽造之有價證券供作擔
    保或作為新債清償而借款，則其借款之行為，為行使有價證券以外之另一行為，
    其間有方法結果關係，應論以詐欺罪之牽連犯」，固經最高法院六十二年度第一
    次刑庭庭長會議決定(一)在案，然查該決議係指行為人以偽造有價證券作為新債清
    償而借款，本案被告單純持偽造之有價證券抵償債務而獲延緩還債之利益，但並
    未再為借款，是與前開決議之情形不同。又被告盜用上開「乙○○」印鑑章之部
    分行為，為其偽造上開支票二紙之全部行為所吸收；被告行使上開二紙偽造支票
    之低度行為，復為其偽造上開二紙支票之高度行為所吸收，均不另論罪。另被告
    一行為而同時偽造告訴人乙○○上開二紙支票，乃接續犯，僅成立單純之一罪。
    被告所犯上開二罪間，復有方法、結果之牽連關係，為牽連犯，應依刑法第五十
    五條規定，從一重之意圖供行使之用，而偽造有價證券罪處斷。
四、原審因以被告罪證明確，予以論罪科刑，固非無見。惟查：(一)被告行使偽造有價
    證券之行為，本含詐欺罪質，原審認被告另牽連犯刑法第三百三十九條第二項之
    詐欺得利罪，即有未當。(二)又對竊盜部分之事實漏未認定其不法所有之意圖，同
    有未合。被告上訴否認犯罪，所辯均不足採，其上訴固無理由，惟原判決既有上
    開可議之處，即屬無可維持，應由本院將原判決撤銷，並自為判決。爰審酌被告
    之品行、素行、犯罪之動機、目的、手段、因遭丙○○催討債務，竟竊取上開二
    紙空白支票，予以偽造，並持以抵債之惡性，及被害人之損失、被告犯罪後之態
    度等一切情狀，量處如主文第二項所示之刑，以資矯正。附件所示之偽造支票二
    紙，應依刑法第二百零五條之規定，均宣告沒收之。
據上論斷，應依刑事訴訟法第三百六十九條第一項前段、第三百六十四條、第二百九
十九條第一項前段、刑法第二百零一條第一項、第三百二十條第一項、第二百零五條
、第五十五條，罰金罰鍰提高標準條例第一條前段，判決如主文。
本案經檢察官鄭龍照到庭執行職務。
中      華      民      國    九十    年      七      月    三十一      日
                              臺灣高等法院刑事第十庭
                                  審判長法  官  溫  耀  源
                                        法  官  黃  金  富
            法  官  何  菁  莪
右正本證明與原本無異。
如不服本判決應於收受送達後十日內向本院提出上訴書狀，其未敘述上訴之理由者並
得於提起上訴後十日內向本院補提理由書（均須按他造當事人之人數附繕本）。
                                        書記官  吳  瑞  英
中      華      民      國    九十    年      八      月       二       日
附錄：本案論罪科刑法條全文
刑法第二百零一條
意圖供行使之用，而偽造、變造公債票、公司股票或其他有價證券者，處三年以上十
年以下有期徒刑，得併科三千元以下罰金。
行使偽造、變造之公債票、公司股票或其他有價證券或意圖供行使之用，而收集或交
付於人者，處一年以上七年以下有期徒刑，得併科三千元以下罰金。


司法院資訊處製作；財團法人民間司法改革基金會備份。
